臺北高等行政法院判決　　　　　　　　　　　　　　　　九十三年度簡字第九八號
　　　　　　　　　　　　　　　.
　　原　　　告　甲○○
　　送達代收人　李金澤律師
　　被　　　告　臺北市政府衛生局
　　代　表　人　張珩（局長）
　　訴訟代理人　丁○○
　　　　　　　　乙○○
　　　　　　　　丙○○
右當事人間因傳染病防治法事件，原告不服臺北市政府中華民國九十二年十一月十三
日府訴字第○九二二七六三六三○○號訴願決定，提起行政訴訟。本院判決如左：
    主  文
原告之訴駁回。
訴訟費用由原告負擔。
    事  實
緣原告甲○○係臺北市立和平醫院（以下簡稱和平醫院）復健科約用物理治療師，民
國（下同）九十二年四月二十四日本應到院上班，嗣該院因爆發醫護人員集體感染「
嚴重急性呼吸道症候群（下稱ＳＡＲＳ）」事件，本件原告涉嫌於九十二年四月二十
四日和平醫院封院及員工集中隔離時，因擔心受ＳＡＲＳ病毒感染，即未到院上班及
接受集中隔離，遲至九十二年四月二十八日始返院接受集中隔離管理。經被告審認原
告違反傳染病防治法第三十七條第一項規定，爰依同法第四十一條第四款規定，以九
十二年五月二十日北市衛一字第○九二三二五八九○○○號行政處分書，處以原告六
萬元罰鍰。原告不服，提起訴願，旋遭駁回，遂向本院提起行政訴訟，茲摘敘兩造訴
辯意旨如左：
壹、原告起訴主張略謂：
一、聲明：
(一)、訴願決定及原處分均撤銷，並命被告退還原告已繳納之六萬元罰鍰。
(二)、訴訟費用由被告負擔。
二、理由：
(一)、查原告於和平醫院封院後至原告回院報到（九十二年四月二十八日）期間，原告
    及其家人並未接獲任何來自被告及和平醫院主管單位之立即返院正式或電話通知
    。又原告在和平醫院上班時間為每日下午一點至晚上八點，原告曾於九十二年四
    月二十四日封院當天返院，惟因全院封鎖無法進入。又曾電話聯絡和平醫院復健
    科連絡返院事宜無人接聽，而後致電被告亦忙線無法接通，臺北市政府謂已透過
    組織系統召回員工及各傳播媒體重覆發表，而謂已為一般大眾所知，並不能謂已
    等同於告知原告本人。按和平醫院是第一個因ＳＡＲＳ而突然封院之單位，當時
    所有民眾或醫護人員皆不知所措，且當時各傳播媒體之資訊混亂無法判定何者才
    是被告之正式命令，原告於三重親戚家空屋自行居家隔離，並靜候通知。被告謂
    已盡通知之責，然當時情況消息紊亂乃不爭之事實，臺北市政府副市長歐晉德於
    同年四月二十八日晚上表明，二十九日「找到人就強制帶回」，並且一律依法罰
    鍰，惟原告於二十八日就已返院，最後卻仍遭罰鍰處分，消息紊亂由此可見。
(二)、次查，主管衛生機關並未提供如何返院之安全管道及配套措施，其隱藏之危險，
    主管衛生機關亦未考量。若認院外員工為可疑之感染源，在未有完善之返院安全
    管道設計下，將徒增傳染疾病之機會。臺北市政府行政主管機關及和平醫院事前
    就醫院已有感染ＳＡＲＳ一事未盡通知院內員工同仁之責，發生事情急就章，毫
    無章法可言，且其行政命令雜亂無法遵循，況且原告已連絡醫院及被告只是未取
    得明確連繫。又醫護人員固然是防疫之第一線，然在隱瞞疫情之情況下，使其暴
    露於被感染之高危險環境中，亦未提供任何充裕之防疫裝備，只為防疫如同作戰
    ，不從命令即視同敵前抗命之理由，來逃避身為上級主管機關事前督導不周及事
    後決策不當之事實，以基層院內員工作為代罪羔羊，顯不合理。綜上所述，本件
    被告未加詳查，逕予科處原告罰鍰，自屬違誤。
貳、被告答辯主張略謂：
一、聲明：
(一)、駁回原告之訴。
(二)、訴訟費用由原告負擔。
二、理由：
(一)、查本件原告自承於九十二年四月二十四日封院時即未到院上班，遲至九十二年四
    月二十八月始返院接受集中隔離管理，此有和平醫院九十二年四月二十八日後始
    返院及尚未返院人員名冊可稽，是原告違規事證明確。次查，行政院於九十二年
    四月二十四日上午緊急召開「研商臺北市立和平醫院醫護人員感染ＳＡＲＳ因應
    措施會議」做成五項結論，並由行政院召開記者會公開對外發布；其中結論第三
    點為：「為保護住院病患、員工本人及家屬安全，和平醫院所有病人集中治療；
    員工全數召回集中隔離；院內人員家屬居家隔離。對過去兩週進出醫院人員及病
    患進行追蹤，遇有症狀立即治療。」臺北市政府亦依傳染病防治法第三十七條第
    一項規定，作出和平醫院員工返院集中隔離之處分；因事屬緊急，且該院員工眾
    多，除由該院透過組織系統召回員工外，臺北市政府並自九十二年四月二十四日
    起透過大眾傳播媒體公開由臺北市政府暨被告首長，親自公開發布此一行政處分
    ，要求和平醫院員工立即返院報到，是被告為緊急應變所為之集中隔離處分，依
    行政程序法第九十五條第一項及第一百一十條第一項之規定，應屬適法。原告所
    稱無法判定何者為正式命令乙節，顯屬卸責之詞，並不可採。
(二)、又行政處分係行政機關就具體事件所為之公法上單方行政行為，而其法律效果發
    生與否之判斷，應就行政機關表示於外部之客觀意思予以認定，至行政機關所採
    取之方式為何，則非所問。原告雖謂未接獲被告及和平醫院主管單位之立即返院
    通知；惟據原告所稱於九十二年四月二十四日下午曾至該院，因全面管制而不得
    其門而入，是原告對應返院隔離乙事，亦難謂毫無所悉。另在傳染病防治工作上
    ，稍一不慎，即可能造成院內感染，醫界已經歷過慘痛之教訓。醫護人員就是避
    免ＳＡＲＳ擴散之第一道防線。從和平醫院院內感染事件以來，可以發現許多Ｓ
    ＡＲＳ個案，皆係因為到醫院就醫而受到感染；而杜絕院內感染發生之策略，絕
    大部份必須仰賴實際照顧病人之醫護人員與其他相關工作人員，能不能確實遵循
    專業上之要求來執行醫療工作。而ＳＡＲＳ之防治工作上，「隔離」本就是絕對
    必要之措施。原告身為醫護人員，在專業與工作倫理上本來就必須遵守比一般人
    更高之標準，豈可於明知被告已為集中隔離之處分及對於ＳＡＲＳ病毒傳染途徑
    及潛伏期未臻明確之情形下，公然抗拒衛生主管機關所為集中隔離之行政處分。
    況原告自稱曾於三重親友家空屋自行居家隔離，然並未依居家隔離規定，向轄區
    衛生所報到並由其列管查核，實不無規避衛生主管機關行政處分之嫌。原告之行
    為，已對社會大眾帶來不良示範，更足以破壞民眾對醫療體系以及政府防治工作
    之信心，嚴重戕害政府機關對於貫徹ＳＡＲＳ居家（強制）隔離措施所為之努力
    ，從而危及ＳＡＲＳ防治工作之成效。因此，被告依法嚴懲，以挽回社會大眾對
    醫護人員以及政府落實ＳＡＲＳ防治工作之信心，並無違誤。
(三)、行政院衛生署九十二年五月八日衛署法字第○九二一七○○二三號公告「政府所
    為嚴重急性呼吸道症候群防疫措施之法源依據」，其中違反「集中隔離」事項者
    ，其罰則依據為傳染病防治法第四十一條第四款或嚴重急性呼吸道症候群防治及
    舒困暫行條例。本案違規事實發生時，嚴重急性呼吸道症候群防治及舒困暫行條
    例尚未公布，因此被告並未以其規定事後追懲原告；又嚴重急性呼吸道症候群防
    治及舒困暫行條例及傳染病防治法對違反集中隔離之構成要件及法律效果並無不
    同，是以本案仍由被告爰引傳染病防治法為裁罰依據，依衛生署公告內容，並無
    不合。原告既知應返院隔離，且無其他不能立即返院之事由，而仍拒不奉召返院
    ，直至九十二年四月二十八日始返院接受隔離，距和平醫院封院已有四日，其行
    為明顯違反臺北市政府依傳染病防治法第三十七條第一項所為處置，被告依法處
    分，應無違誤。
    理  由
一、按傳染病防治法第二條規定：「本法所稱主管機關，在中央為行政院衛生署；在
    直轄市為直轄市政府；在縣（市）為縣（市）政府。」第三十七條第一項規定：
    「曾與傳染病病人接觸或疑似被傳染者，得由該管主管機關予以留驗；必要時，
    得令遷入指定之處所檢查，或施行預防接種等必要之處置。」第四十一條第四款
    規定：「有下列情形之一者，除逕行強制處分外，並得處新臺幣六萬元以上三十
    萬元以下罰鍰．．．四、違反主管機關依第三十七條第一項所為之命令者。」第
    四十四條規定：「本法所定之罰鍰、停業，由地方主管機關處罰之。前項罰鍰，
    經限期繳納，屆期未繳納者，移送法院強制執行。」
二、查本件原告係和平醫院復健科約用物理治療師，九十二年四月二十四日本應到院
    上班，該院因爆發醫護人員集體感染ＳＡＲＳ事件，原告涉嫌於九十二年四月二
    十四日和平醫院封院及員工集中隔離時，因擔心受ＳＡＲＳ病毒感染，即未到院
    上班及接受集中隔離，遲至九十二年四月二十八日始返院接受集中隔離管理。經
    被告審認原告違反傳染病防治法第三十七條第一項規定，爰依同法第四十一條第
    四款規定，以九十二年五月二十日北市衛一字第○九二三二五八九○○○號行政
    處分書，處以原告六萬元罰鍰等情，有上開行政處分書等件為證，並為兩造所不
    爭執，堪認為實。原告不服，循序提起本件行政訴訟，主張如事實欄所載。
三、按行政程序法第九十二條規定：「本法所稱行政處分，係指行政機關就公法上具
    體事件所為之決定或其他公權力措施而對外直接發生法律效果之單方行政行為。
    前項決定或措施之相對人雖非特定，而依一般性特徵可得確定其範圍者，為一般
    處分，適用本法有關行政處分之規定。第一百條規定：「書面之行政處分，應送
    達相對人及已知之利害關係人；書面以外之行政處分，應以其他適當方法通知或
    使其知悉。一般處分之送達，得以公告或刊登公報或新聞紙代替之。」第一百十
    條第一項、第二項規定：「書面之行政處分自送達相對人及已知之利害關係人起
    ；書面以外之行政處分自以其他適當方法通知或使其知悉時起，依送達、通知或
    使知悉之內容對其發生效力。」、「一般處分自公告日或刊登政府公報、新聞紙
    最後登載日起發生效力。但處分另訂不同日期者，從其規定。」
四、查和平醫院於九十二年四月二十四日因爆發醫護人員集體感染ＳＡＲＳ事件，行
    政院乃於九十二年四月二十四日緊急召開「研商臺北市立和平醫院醫護人員感染
    ＳＡＲＳ因應措施會議」，其中會議結論第二點、第三點決議：「(二)臺北市立和
    平醫院暫時關閉、全面管制。(三)為保護住院病患、員工本人及家屬安全，和平醫
    院所有病患集中治療；員工全數召回集中隔離；院內員工家屬居家隔離。對過去
    兩週進出醫院之人員及病患進行追蹤，遇有症狀立即治療。」臺北市政府亦隨即
    於同日召開「臺北市政府舉行『防止ＳＡＲＳ疫情擴大緊急應變小組』會議」，
    其中會議結論第二點、第三點、第十一點決議：「二、和平醫院暫予封閉，全面
    管制人員進出，住院病人管制在後棟建築，其他人員管制在前棟建築。三、有關
    和平醫院員工集中隔離管理，家屬則居家隔離。．．．十一、和平醫院內人員進
    出之管制由和平醫院本身負責，管制人員出入之條件及規定由衛生局負責規範。
    」會後被告臺北市政府衛生局隨即召開記者會，於電視、廣播等大眾傳播媒體公
    布「臺北市政府ＳＡＲＳ緊急應變處理措施」，宣布「和平醫院暫予封閉，全面
    管制人員進出」及「有關和平醫院員工集中隔離管理，家屬則居家隔離」，以供
    和平醫院員工、病患、家屬及社會大眾週知，臺北市政府並以九十二年五月二日
    府衛技字第○九二○二三○六○○○號公告之。上開決議及公告，即為主管機關
    依傳染病防治法第三十七條第一項所為之命令，該命令之相對人雖非特定，而依
    一般性特徵可得確定其範圍者，其性質為一般處分。
五、次查「嚴重急性呼吸道症候群」係一新興疾病，於未知其傳染途徑及潛伏期等病
    徵不明確之情形下，適和平醫院爆發醫護人員集體感染ＳＡＲＳ事件，行政院及
    台北市政府為因應疫情，乃決定將和平醫院員工召回集中隔離管理，除由該院透
    過組織系統及電話聯絡召回員工外，原處分機關並自九十二年四月二十四日起透
    過大眾傳播媒體公開發布此一行政處分，要求和平醫院員工立即返院報到，是原
    處分機關為緊急應變所為之集中隔離處分，依行政程序法第九十五條第一項及第
    一百十條第一、二項之規定，自屬適法。原告主張：原告於和平醫院封院後至原
    告回院報到（九十二年四月二十八日）期間，原告及其家人並未接獲任何來自被
    告及和平醫院主管單位之立即返院正式或電話通知，不知上開一般處分命令云云
    ，殊不可採。況原告業於訴願決定書中自承於九十二年四月二十四日封院時，因
    擔心受ＳＡＲＳ病毒感染，即未到院上班，遲至九十二年四月二十八日始返院接
    受集中隔離管理，此有訴願書一份附於訴願卷可稽，原告委為不知上開命令，更
    屬無稽。
六、又原告主張回和平醫院暴露於被感染之高危險環境中，亦未提供任何充裕之防疫
    裝備，只會造成更多人受到感染和傷亡乙節，按和平醫院醫護人員集體感染嚴重
    急性呼吸道症候群事件實屬緊急，而杜絕院內感染發生之策略，絕大部份必須仰
    賴實際照顧病人之醫護人員與其他相關工作人員，能不能確實遵循專業上之要求
    來執行醫療工作。而ＳＡＲＳ之防治工作上，「隔離」本就是絕對必要之措施。
    原告身為醫護人員，在專業與工作倫理上本來就必須遵守比一般人更高之標準，
    殊不得於ＳＡＲＳ病毒傳染途徑及潛伏期未臻明確之情形下，以擔之受感染為由
    而圖免責。
七、玆被告就和平醫院所清查提供之「九十二年四月二十八日後始返院及尚未返院人
    員名冊」，決定對和平醫院員工凡於九十二年四月二十七日晚上十二時前，無特
    殊理由而未返院者，依傳染病防治法第三十七條第一項及第四十一條第四款規定
    ，一律處以罰鍰，其處罰標準為：於四月二十八日回院集中隔離者，處以六萬元
    罰鍰；於四月二十九日回院集中隔離者，處以十二萬元罰鍰；於四月三十日回院
    集中隔離者，處以十八萬元罰鍰；五月一日回院集中隔離者，處以二十四萬元罰
    鍰，經查本件原告於訴願狀中自承於九十二年四月二十四日封院時，因擔心受Ｓ
    ＡＲＳ病毒感染，即未到院上班，遲至九十二年四月二十八日始返院接受集中隔
    離管理，此亦有和平醫院九十二年四月二十八日後始返院及尚未返院人員名冊影
    本一份附卷可稽，被告依上開標準對原告處分六萬元罰鍰，並無不合。
八、綜上所述，原告之主張均難採信。是原告違規之事證明確，被告依首揭規定處以
    原告罰鍰六萬元元，於法並無不合，訴願決定遞予維持，均無違誤，原告猶執前
    詞，訴請撤銷，為無理由，應予駁回。
據上論結，本件原告之訴為無理由，爰依行政訴訟法第二百三十六條、第九十八條第
三項前段判決如主文。
中　　　華　　　民　　　國　　九十三　　年　　　四　　　月　　二十七　　日
                                臺 北 高 等 行 政 法 院  第 五 庭
                                                     法  官　劉介中
右為正本係照原本作成。
本件以訴訟事件所涉及之法律見解具有原則性者為限，始得於本判決送達後二十日內
向本院提出上訴狀並表明上訴理由，如已於本判決宣示後送達前提起上訴者，應於判
決送達後二十日內補具上訴理由（均按他造人數附繕本），且經最高行政法院許可後
方得上訴。
中　　　華　　　民　　　國　　九十三　　年　　　四　　　月　　二十七　　日
                                                     書記官  黃明和
